【裁判字號】    96,上,715
【裁判日期】    980310
【裁判案由】    損害賠償
【裁判全文】
臺灣高等法院民事判決                   96年度上字第715號
上  訴  人  軒信企業有限公司
法定代理人  乙○○
訴訟代理人  王宏濱律師
被上訴人    遠東世紀廣場第一期管理委員會
法定代理人  甲○○
訴訟代理人  劉智園律師
上列當事人間損害賠償事件，上訴人對於中華民國96年5月28日
臺灣板橋地方法院95年度訴字第1719號第一審判決提起上訴，本
院於98年2月24日言詞辯論終結，判決如下：
    主  文
上訴駁回。
第二審訴訟費用由上訴人負擔。
    事實及理由
壹、程序部分：
    被上訴人之法定代理人由甲○○變更為邱富如，再變更為甲
    ○○，有臺北縣中和市公所函、遠東世紀廣場第一期第十一
    屆管理委員會民國（下同）97年9月11日第一次臨時會會議
    紀錄可憑，業據彼等分別具狀聲明承受訴訟（見本院卷48-5
    0、94、96-98頁），並續行訴訟，核無不合。
貳、實體部分：
一、上訴人聲明：（一）原判決關於駁回上訴人後開第二項之訴
    及該部分假執行之聲請廢棄。（二）被上訴人應給付上訴人
    新台幣（下同）178萬9918元，及自起訴狀送達翌日起至清
    償日止，按年利率5％計算之利息。（三）願供擔保，請准
    宣告假執行。
    被上訴人聲明：（一）如主文所示。（二）如受不利之判決
    ，願提供土地銀行無記名可轉讓定期存單為擔保，請准免為
    假執行。
二、上訴人起訴主張：
（一）被上訴人為辦理其所屬園區95年度環境清潔勞務委託事宜
      ，於94年11月14日公告辦理公開招標（下稱系爭標案），
      含伊在內共有6家廠商參與投標。94年12月6日開標當日，
      被上訴人對投標廠商進行資格審查後，定出第一輪每月服
      務費100萬元之底價，其中3家廠商因投標價格高於底價而
      遭淘汰，由伊與另2家廠商進入次階段之評選。嗣被上訴
      人聽取投標廠商之簡報說明後，再定出第二輪每月服務費
      用90萬元之底價，並就3家廠商之報價進行開標作業；因
      伊之報價為最低，被上訴人當場宣布系爭標案由伊得標。
      伊旋即依系爭標案清潔工作項目之需求，添購洗地機具2
      台共計20萬元，並於94年12月14日依投標須知規定，檢附
      系爭標案之契約書送交被上訴人，俾辦理後續書面契約之
      簽訂。詎被上訴人於94年12月20日、22日分別來函告知：
      因內部作業延遲、無法進行後續工作；管理委員會（下稱
      管委會）不受14日訂約限制，應立即退還押標金20萬元；
      管委會決議系爭標案不予決標等語。一反系爭標案業已決
      標之事實，而逕將系爭標案委由第一輪即遭淘汰之強固公
      寓大廈管理維護股份有限公司承作。
（二）伊就系爭標案既為投標，被上訴人於開標當日經比價、簡
      報評選及議價等程序後，當場宣告決標予伊，兩造間就系
      爭標案已達成合意，承攬契約即已成立。被上訴人事後片
      面表示不予決標，應係終止契約，伊得依民法第511條規
      定，請求被上訴人賠償伊因終止契約所生之損害。縱認被
      上訴人表示不予決標係解除契約之意，亦於法不合，不生
      效力；而被上訴人既將系爭標案另委由其他廠商承攬，則
      原應交付伊系爭標案工作項目之給付義務，即屬因可歸責
      於被上訴人而給付不能，伊於95年10月12日以書狀催告被
      上訴人應於書狀送達30日內將契約所定工作項目交予伊管
      理維護，被上訴人逾期未履行，伊已對被上訴人解除契約
      ，亦得依民法第507條第2項、第226條第1項規定請求損害
      賠償。系爭標案之招標須知使得標廠商拋棄求償權利之規
      定，依民法第247條之1，應為無效。伊為系爭標案採購洗
      地機具，一年之折舊損失為2萬6666元，又伊就系爭標案
      預期可得之利益損失為176萬3252元，共計178萬9918元。
      爰求為命被上訴人給付178萬9918元，及自起訴狀送達翌
      日起至清償日止加計法定遲延利息之判決（上訴人在原審
      請求被上訴人給付179萬6585元本息，嗣在本院減縮聲明
      如上）。
被上訴人則以：
（一）系爭標案依投標須知之規定，係採最有利標之決標方式，
      決標之評選參考項目有技術、品質、過去履約績效、價格
      及其他與清潔服務之功能或效益相關之事項，價格並非唯
      一之決定因素。上訴人縱有投標，然僅係要約，伊並未為
      承諾。另依伊第三屆管委會第二次會議決議，系爭標案金
      額因係超過30萬元以上之合約，權責委員招標結果須提交
      管委會大會討論通過始生效力，經伊討論後，因恐上訴人
      日後有人力資源不足而有降低品質不履約之虞，認並不符
      合最有利標之決標方式，乃決議不決標予上訴人，兩造間
      並無契約關係存在。
（二）縱認系爭標案於決標時兩造間之契約成立，惟依系爭標案
      之「園區勞務清潔合約」（下稱本件勞務清潔合約）第2
      條，契約係自95年1月1日零時起有效，則伊於94年12月22
      日通知上訴人不予決標，係解除契約，而非終止契約。又
      依系爭標案之注意事項「拾陸、三」及投標須知「拾壹」
      之內容，上訴人於投標時已知悉伊單方面任意解約時，上
      訴人同意拋棄損害賠償請求，此乃系爭標案契約之條件及
      內容，上訴人仍參與投標，自係同意上開條件，不得向伊
      請求賠償；且該規定係伊於勞務履約開始前所為不發生契
      約關係之意思表示，法律關係尚未趨複雜；另本件勞務清
      潔合約第11條約定：伊提前終止契約，應賠償他方一個月
      之服務費，係於勞務履約期間所為，此時因法律關係已趨
      於複雜，乃約定任意終止得請求一個月服務費之損害賠償
      ，此係因法律性質及狀況不同而作不同法律效果之約定，
      並無民法第247條之1規定顯失公平之處。
（三）上訴人所提其94年度園區環境清潔勞務損益表，並不足以
      證明其95年度所失利益，因二者服務費用、勞務項目不同
      ，不得比附援引。又上訴人從事勞務清潔工作，本須擁有
      洗地機具，況上訴人於94年12月間即知伊不予決標，上訴
      人新添購洗地機並非係因系爭標案而購入；且其提早於94
      年12月8日購買洗地機，亦非可歸責於伊。另系爭標案係
      屬委任契約性質等語，資為抗辯。
三、兩造不爭執之事實：
（一）被上訴人為辦理其所屬園區95年度環境清潔勞務委託事宜
      ，於94年11月14日公告辦理公開招標。上訴人於94年12月
      6日參與投標，符合資格審查，且其每月服務費用之報價
      為最低。
（二）上訴人於94年12月14日檢送系爭標案之合約書予被上訴人
      。被上訴人於94年12月20日發函上訴人，表示因內部作業
      延遲，無法進行後續工作，且管委會不受14日訂約限制，
      應立即退還押標金予上訴人；復於94年12月22日發函上訴
      人，表示不予決標。
（三）證據：遠東世紀廣場第一期管委會94年11月14日94管八字
      第7號公告、公開招標注意事項、投標須知、本件勞務清
      潔合約、94年12月20日九十四管八字第0041號函、94年12
      月22日九十四管八字第0042號函、軒信企業有限公司94年
      12月14日軒法字第000126號函（見原審卷14-34、36-38頁
      ）。
四、關於兩造就系爭標案是否成立契約部分：
（一）經查被上訴人在系爭標案公開招標之文件中表明委託事項
      為其所屬園區環境清潔勞務，並就維護之地點、設備及範
      圍等必要之點詳予列載，有招標公告、注意事項、投標須
      知及本件勞務清潔合約書可稽（見原審卷14-34頁）。又
      被上訴人所為招標行為係對不特定多數人為之，採資格標
      、價格標及評選（即評選3家進行議價決標）三階段決標
      方式（見原審卷14頁），足見被上訴人並非以招標為契約
      之要約，該公開招標之性質應屬要約之引誘，廠商之投標
      行為，則為要約，而被上訴人於評選後所為之決標，應屬
      承諾。從而被上訴人對特定廠商之投標為決標之表示時，
      應認雙方之意思表示合致，契約即屬成立。
（二）又查系爭標案之開標係先為資格審查，次為價格審查，經
      第一輪比價後，選出投標價格較接近之3家廠商，再進行
      第二輪比價，價格標審查時所有委員決議採用合理標，希
      望能做到合理品質，而非最低標，把品質降低，最後開標
      時所有廠商代表都在場，因上訴人之投標符合合理標，也
      是最低標，乃當場公開宣布由上訴人得標等情，業經證人
      即系爭標案開標時之主席殷兆宏到場證述明確（見原審卷
      168頁）。上訴人參與系爭標案之投標即所為要約，既經
      被上訴人授權處理開標事宜之委員評選後公開宣布由上訴
      人得標，足認被上訴人業已將系爭標案決標予上訴人，亦
      即就上訴人所為要約已為承諾，兩造意思表示合致，契約
      應屬成立，不應因嗣後未完成書面契約之簽訂而認兩造間
      之契約尚未成立。
（三）被上訴人雖提出其第三屆管委會第二次會議紀錄及第八屆
      管委會第十次會議紀錄，抗辯各分組委員會就總價額在30
      萬元以上之合約事項，無獨自核決之權責，應提交管委會
      大會議決，系爭標案未經管委會大會最後議決，契約尚未
      成立；縱認契約已成立，亦因本件本件勞務清潔合約第2
      條約定自95年1月1日起始生效力，兩造間之契約亦尚未生
      效云云。惟查被上訴人所提上開決議僅係被上訴人內部之
      決議事項，非外人所能知悉，且系爭標案之招（投）標文
      件均係以被上訴人名義行之，並未載明分組委員會之權限
      受有限制或各分組委員會應將契約提交管委會大會議決始
      成立生效等情，應認代表被上訴人處理系爭標案開標事宜
      之各分組委員會委員所為決標予上訴人之行為，直接對被
      上訴人發生效力，被上訴人不得以上開決議對抗上訴人；
      雖證人殷兆宏證稱曾告知上訴人會將開標結果報告管委會
      ，然此並不足以證明系爭標案應由被上訴人管委會大會作
      最後議決，尚難據此為有利被上訴人之認定。又查本件勞
      務清潔合約第2條關於「本契約自95年1月1日零時起至95
      年12月31日24時止，有效期間共計12個月」之記載，應係
      清潔勞務之履約期間，並非契約生效期間之約定；此觀之
      投標須知「拾」規定自94年12月6日決標日起14日內，得
      標廠商即上訴人有辦理書面簽約手續之義務，足徵兩造間
      之契約於成立時即已生效，並非自95年1月1日始生效力，
      被上訴人所為抗辯，為不足取。
五、關於被上訴人對上訴人所為不予決標之意思表示，係解除或
    終止契約部分：
（一）經查構成兩造契約內容一部之招標須知「拾壹、解約」載
      明：「合約期間，如甲方之業主（遠東世紀廣場第一期管
      理委員會）決議提出解約要求，乙方（即本件上訴人）不
      得拒絕及要求賠償。」（見原審卷23頁）；而注意事項「
      拾陸」、「三」亦載明：「本合約簽定後如委員會有任何
      疑問時，可隨時要求解約，承包廠商不得有任何異議並放
      棄抗辯權。」（見原審卷18頁）；另本件勞務清潔合約第
      11條關於「契約終止」，則約定「任意終止」即雙方提前
      終止契約者，應賠償他方一個月之服務費（見原審卷27頁
      ），足見系爭標案就解除契約與終止契約之事由及其效果
      ，約定各異，被上訴人有權單方解除契約，他方不得拒絕
      及要求賠償；而被上訴人任意終止契約時，應賠償上訴人
      一個月之服務費。
（二）又查兩造間之契約成立後，被上訴人於94年12月22日以九
      十四管八字第0042號發函上訴人，表示：深慮上訴人如得
      標，日後恐人力支援不及而有降低品質不能承諾履約之虞
      ，為達到系爭標案是採最有利標決標方式，故決議該標案
      不予決標等語（見原審卷38頁），係於上訴人開始履行契
      約約定之勞務前對上訴人表示「不予決標」，且被上訴人
      表示「不予決標」意在使契約之效力溯及既往失其效力，
      應係解除契約。而被上訴人有權單方解除契約，有如前述
      ，被上訴人解除契約應屬合法，復因該解除契約之意思表
      示已到達上訴人，應生解除契約之效力。
六、關於上訴人主張其因系爭標案契約之解除或終止受有損害，
    依民法第511條、第507條、第226條第1項請求被上訴人賠償
    部分：
（一）經查系爭標案之招標須知「拾壹、解約」明定：「合約期
      間，如甲方之業主（遠東世紀廣場第一期管理委員會）決
      議提出解約要求，乙方不得拒絕及要求賠償」（見原審卷
      23頁），上訴人於投標時對之並無異議，亦未要求保留，
      堪認同意上開規定；上開規定既經兩造同意，並構成兩造
      契約內容之一部分，上訴人應受其拘束，上訴人於被上訴
      人解除契約後即不得要求賠償。從而上訴人依民法第511
      條、第507條、第226條第1項規定請求被上訴人賠償，應
      屬無據。
（二）另查雖上訴人主張上開規定違反民法第247條之1第3款規
      定，顯失公平，應屬無效，被上訴人仍應負賠償責任云云
      。惟依民法第247條之1規定：「依照當事人一方預定用於
      同類契約之條款而訂定之契約，為下列各款之約定，按其
      情形顯失公平者，該部分約定無效：一、免除或減輕預定
      契約條款之當事人之責任者。二、加重他方當事人之責任
      者。三、使他方當事人拋棄權利或限制其行使權利者。四
      、其他於他方當事人有重大不利益者。」所謂定型化契約
      ，係指依照當事人之一方為與不特定多數相對人訂立同類
      契約，而預先擬定之交易條款所訂定之契約。然查系爭標
      案之契約，並非被上訴人為與不特定多數相對人訂立同類
      契約之契約條款，且上訴人係以清潔勞務為業務之法人，
      被上訴人則為公寓大廈管理委員會之非法人團體，依一般
      社會通念，堪認兩造對公寓大廈清潔勞務委託業務均有相
      當之處理經驗與能力，社經地位並無懸殊差異，系爭標案
      投標須知之規定，應無民法第247條之1規定之適用。上訴
      人上開主張，亦不足取。
七、綜上所述，上訴人依民法第511條、第507條、第226條第1項
    規定，請求被上訴人賠償178萬9918元及自起訴狀送達翌日
    起至清償日止，按年利率5％計算之利息，為無理由，不應
    准許。原審就上開不應准許部分為上訴人敗訴之判決，並無
    不合；上訴論旨指摘原判決此部分不當，求予廢棄改判，為
    無理由。
八、兩造其餘之攻擊或防禦方法及未經援用之證據，經本院斟酌
    後，認為均不足以影響本判決之結果，無逐一詳予論駁之必
    要。併此敘明。
九、據上論結，本件上訴為無理由，依民事訴訟法第449條第1項
    、第78條，判決如主文。
中    華    民    國    98    年    3     月    10    日
                  民事第八庭
                        審判長法  官  劉勝吉
                              法  官  滕允潔
                              法  官  鄭威莉
正本係照原本作成。
如不服本判決，應於收受送達後20日內向本院提出上訴書狀，其
未表明上訴理由者，應於提出上訴後20日內向本院補提理由書狀
（均須按他造當事人之人數附繕本）上訴時應提出委任律師或具
有律師資格之人之委任狀；委任有律師資格者，另應附具律師資
格證書及釋明委任人與受任人有民事訴訟法第466條之1第1項但
書或第2項（詳附註）所定關係之釋明文書影本。
中    華    民    國    98    年    3     月    10    日
                              書記官  李垂福
附註：
民事訴訟法第466條之1（第1項、第2項）：
對於第二審判決上訴，上訴人應委任律師為訴訟代理人。但上訴
人或其他法定代理人具有律師資格者，不在此限。
上訴人之配偶、三親等內之血親、二親等內之姻親，或上訴人為
法人、中央或地方機關時，其所屬專任人員具有律師資格並經法
院認為適當者，亦得為第三審訴訟代理人。


司法院資訊處製作；財團法人民間司法改革基金會備份。
